臺灣臺北地方法院民事判決
110年度重訴字第225號
原      告  周梅鈴  

訴訟代理人  李詩楷律師
被      告  李祥剛  

訴訟代理人  李知遠  
被      告  黃美築  


訴訟代理人  高亘瑩律師
複  代理人  李松霖律師
上列當事人間請求侵權行為損害賠償事件，原告提起附帶民事訴
訟（103年度附民字第424號），經本院刑事庭移送前來，本院於
民國111年1月12日言詞辯論終結，判決如下：
    主      文
原告之訴駁回。
訴訟費用由原告負擔。
    事實及理由
一、原告主張：
  ㈠被告李祥剛、黃美築（下分別逕稱其名，合稱為被告）為訴
    外人至遠聯合實業有限公司（下稱至遠聯合公司）之實際負
    責人、營運主管。伊欲購買至遠聯合公司推出之「揚名天母
    」預售屋建案（基地座落：臺北市○○區○○段0○段0000000000
    000地號，下稱系爭建案），被告明知至遠聯合公司財務困
    頓，並無完成預售屋履約之可能，竟共同意圖為自己不法所
    有，於98年12月間於至遠聯合公司與被告接洽時，向伊訛稱
    ，該建案保證於1年內完工交屋，伊並得享有舊屋換新屋之
    自用住宅重購退稅規定，於99年4月底前付清房屋價款，可
    享有每100萬元折扣30萬元之優惠，並保證至遠聯合公司財
    務健全，致使伊陷於錯誤，分別於99年1月1日與黃美築簽訂
    預約單、於同年月30日與至遠聯合公司簽屬「房屋、土地、
    車位預定買賣契約書」，約定以新臺幣（下同）1,674萬元
    ，向其購買系爭建案第A棟3樓預售屋1戶（下稱系爭預售屋
    ），並陸續給付訂金120萬元、簽約金480萬元，及於同年4
    月29日付清尾款800萬元，共計支付1,400萬元予至遠聯合公
    司。
  ㈡惟至遠聯合公司遲未動工，於100年6月29日將系爭建案整筆
    出售予他人，李祥剛明知該建案早已出售，無法辦理過戶，
    仍於100年12月24日向伊承諾101年1月15日前如未辦理房屋
    過戶，則願另賠償購屋稅款31萬元，及於101年8月17日簽發
    1,400萬元本票交付予伊作為退款，然迄今均未交屋或給付
    款項，伊始知受騙，受有1400萬元之損失。被告因上開不法
    行為受有利益，縱於已罹於侵權行為之時效，仍須返還所受
    之利益。爰依民法第184條第1項、第185條第1項、197條第2
    項規定，提起本件訴訟。並聲明：㈠被告應連帶給付原告140
    0萬元，及自99年4月30日起至清償日止，按年息5%計算之利
    息。㈡願供擔保，請准宣告假執行。
二、被告黃美築則以：至遠聯合公司於98至99年間，公司財務數
    據並無異常，原告支付之購屋款項並非流入被告帳戶內，而
    是支付予至遠聯合公司。黃美築僅為公司職員，負責客戶接
    待及文書協助，買賣契約之條件及承諾書、協商退款事宜，
    皆由原告與李祥剛2人磋商洽談，黃美築未參與、亦不知悉
    ，李祥剛方為公司之實際財務、業務決策者，公司大小章亦
    由其保管；原告簽署之預購單，僅係將欲購買之金額表示於
    其上，再由公司負責人員與其洽談實質契約內容，該預購單
    並非買賣契約，縱黃美築於其上用印，僅為公司之標準文件
    用印流程，表示收受該文件，伊並未對原告有何施以詐術之
    行為。縱認被告對原告有侵權行為，惟其於本票到期日即10
    1年10月1日未獲付款時，即已知悉受有損害、賠償義務人，
    遲於103年12月4日提起本件訴訟，顯已罹於2年時效等語，
    資為抗辯。並聲明：㈠原告之訴及假執行之聲請均駁回。㈡如
    受不利判決，願供擔保請准宣告免為假執行。
三、被告李祥剛則以：至遠聯合公司與原告簽訂系爭預售屋之買
    賣契約時，公司財務健全，且該建案已取得建築執照，嗣因
    至遠聯合公司財務出現狀況，始於100年間出售系爭建案予
    他人，原告不得以至遠公司嗣後周轉不靈回溯認定伊於締約
    時即有詐欺故意。且伊出具承諾書乃係伊私下願賠償原告之
    稅務損失，伊亦應原告之要求而簽發本票作為賠償擔保，足
    見伊並無對其行使詐術之故意。況原告支付之購屋款項並非
    流入被告帳戶內，而是支付予至遠聯合公司，伊並未受有利
    益等語，資為抗辯。並聲明：原告之訴及假執行之聲請均駁
    回。
四、兩造不爭執事項：
  ㈠李祥剛與黃美築合夥經營知遠集團，該集團旗下有創意世家
    建設有限公司（下稱創意世家公司，登記負責人為黃美築之
    弟項詮平）、至遠營造有限公司（下稱至遠營造公司，登記
    負責人為李祥剛之子李長遠）、至遠聯合公司（登記負責人
    為黃美築之配偶趙崇榮）、知遠聯合實業公司等公司、九大
    聯合實業聯合公司等，集團旗下公司之辦公地點均設址於臺
    北市○○區○○○路0段000巷0弄0號（下稱南京東路辦公室），
    於98年間，李祥剛對外職稱為上開各公司之總經理，黃美築
    對外職稱為集團之總經理特助（後升任為副總）。
　㈡原告有於98年12月間與遠聯合公司簽訂系爭建案預售買賣契
    約，並支付價金1,400萬元予至遠聯合公司，嗣至遠聯合公
    司於100年6月間將系爭建案出售予訴外人張立仁、王大鈞（
    下逕稱其名）。
　㈢李祥剛明知系爭建案業已出售他人，無法辦理過戶，仍於100
    年12月24日立據載明：「如無法於101年1月15日辦理房屋過
    戶，同意賠償購屋稅款31萬元之損失」等語之承諾書予原告
    ，再於101年8月17日簽發本票1,400萬元交付原告作為退款
    依據，然迄未履行賠償及還款責任，原告遂提起刑事詐欺告
    訴，經臺灣臺北地方檢察署（下稱臺北地檢署）檢察官以10
    2年度調偵字第966號、103年度偵字第9984號提起公訴暨103
    年度偵續一字第10號、102年度偵續字第642號、第649號、1
    03年度偵字第2236號、第7505號追加起訴。嗣經本院刑事庭
    以103年度867號、第1039號刑事判決無罪，經檢察官與李祥
    剛、黃美築提起上訴，再經臺灣高等法院（下稱高院）以11
    0年度上易字第34號案件駁回上訴，有上開判決在卷可稽（
    見本院卷第13至56頁、第323至363頁）。
五、本院之判斷：
　㈠上開不爭執事項㈠至㈢所示等情，為兩造所不爭執，並有李祥
    剛、黃美築之高院刑案紀錄表附於證物袋暨本院103年度易
    字第867號、第1039號刑事判決、高院110年度上易字第34號
    刑事判決在卷可佐（見本院卷第47至50頁、第352至356頁）
    ，此部分自堪認定為真實。
　㈡原告主張其因被告等隱匿至遠聯合公司財務狀況不佳，向其
    訛稱系爭建案未來房價看漲，致其陷於錯誤，支付1,400萬
    元向至遠聯合公司購買系爭預售屋，詎系爭建案卻遲未動工
    ，至遠聯合公司更於100年6月29日將系爭建案出售予張立仁
    、王大鈞，李祥剛明知上情，卻仍於100年12月24日向原告
    立據上開承諾書所載內容，再於101年8月17日開立本票1,40
    0萬元退款，然迄未履行賠償及還款責任，被告等人顯然構
    成共同詐欺等侵權行為，自應賠償原告所受損害1,400萬元
    ，惟被告等否認，並以前詞置辯，則原告主張被告等人共同
    詐欺等侵權行為有無理由？茲敘述如下：　
  ⒈按當事人主張有利於己之事實者，就其事實有舉證之責任，
    民事訴訟法第277條前段定有明文。又民事訴訟如係由原告
    主張權利者，應先由原告負舉證之責，若原告先不能舉證，
    以證實自己主張之事實為真實，則被告就其抗辯事實即令不
    能舉證，或其所舉證據尚有疵累，亦應駁回原告之請求（最
    高法院17年上字第917號判決意旨參照）。而侵權行為損害
    賠償責任，除行為人之行為具有不法性、被害人受有損害外
    ，尚須以行為人之不法行為與被害人所受損害間具有相當因
    果關係為其成立要件，且主張侵權行為損害賠償請求權之人
    ，對於侵權行為之成立應負舉證責任（最高法院100年度台
    上字第328號、98年度台上字第1452號判決意旨參照）。另
    按民法上所謂詐欺，係欲相對人陷於錯誤，故意示以不實之
    事，令其因錯誤而為意思之表示（最高法院56年台上字第33
    80號判例意旨參照）。又主張被詐欺而為表示之當事人，應
    就此項事實負舉證之責任（最高法院44年台上字第75號判例
    意旨參照）。又共同侵權行為，不論其態樣為主觀（意思聯
    絡）加害行為或客觀（行為關連）加害行為，均須共同行為
    人皆已具備侵權行為之要件始能成立（最高法院105年度台
    上字第1895號判決意旨參照）。本件原告主張被告等人有共
    同對原告故意詐欺之侵權行為，而援引民法第184條第1項前
    段、第185條第1項規定，要求被告負連帶損害賠償責任，既
    經被告否認有詐欺行為等情，則關於原告所稱因受詐欺而符
    合民法第184條第1項前段侵權行為之成立要件存在，且被告
    為共同侵權行為人一節，應由原告負舉證責任。
　⒉被告到庭後均否認有原告所指共同詐欺等侵權行為情事，關
    於原告所主張因受詐欺而符合民法第184條第1項前段侵權行
    為成立要件之事實，應由原告具體舉證，然據原告所提之系
    爭預售屋之預約單、收款證明暨原告所開立經至遠聯合公司
    提示兌現之銀行本票影本（見本院卷第237至249頁）等件，
    至多僅可證明原告曾為購買系爭預售屋而支出1,400萬元予
    至遠聯合公司等情，而就原告所主張何人向其陳述何詐欺言
    語致其陷於錯誤等情，更無積極舉證，單憑原告於偵查或本
    件審理中所提出之相關證據，顯然無從證明李祥剛、黃美築
    2人於98年就系爭建案已無興建或履約之真意，亦無從認定
    原告所主張「被告等人共同對原告施以詐術，致原告交付金
    錢」之侵權行為內容均為真實。
  ⒊另刑事卷宗內所附李祥剛與至遠聯合公司之票據信用資訊資
    料，僅可證明李祥剛及至遠聯合公司所開立之票據，業於10
    0年7月間退票並經拒絕往來等情，然該等票據拒往之時已距
    原告與至遠聯合公司訂約達1年以上，尚難僅以雙方訂約後
    票據退票等週轉不靈狀況，回溯證明訂立系爭預售屋契約時
    李祥剛或至遠聯合公司即已陷於財務困頓，並無將系爭建案
    完成或履行契約之能力，甚至具有不履約之詐欺故意。
　⒋至李祥剛雖於100年12月24日向原告立據上開承諾書所載內容
    ，再於101年8月17日開立本票1,400萬元退還原告系爭預售
    屋之購物款，僅表明李祥剛願意賠償原告之稅款損失，另據
    原告於刑事案件審理中自承：當時伊知道系爭件案已經賣給
    別人，伊有在至遠聯合公司總部碰到同樣買系爭件案7樓的
    張先生、張太太，他們也是到至遠聯合公司的總部來跟李祥
    剛、黃美築討債，他們兩個夫妻跟伊說李祥剛開本票給他們
    ，所以伊也要求李祥剛也開本票給伊等語，顯見李祥剛係應
    原告之要求，始出具本票以擔保賠償，經核仍與施行詐術有
    別。
  ⒌又李祥剛後續簽立承諾書與交付面額總計達1,400萬元本票予
    原告，客觀上至遠聯合公司承認有收受原告所支付之買賣價
    金，並承認系爭預售屋之買賣契約存在之事實，則原告基於
    投資獲利之動機，決意與至遠聯合公司締結買賣契約，購入
    系爭預售屋，此應係本於契約自由原則而為之交易行為，倘
    原告並未提出積極證據證明係受李祥剛、黃美築如何以言語
    施行詐術、如何確信而陷於何等錯誤，而據以主張係因受詐
    欺而為買受意思表示並交付買賣價金者，即應認為原告係本
    於自由意志決定買受而交付價金，無從僅因至遠聯合公司後
    續發生財務困難，未能完成系爭建案，而逕認原告所稱係因
    遭受詐欺而決意買受系爭預售屋及交付價金等情屬實。況原
    告既為成年人，有相當人生閱歷及社會經驗，倘欲以購買系
    爭預售屋之方式進行投資，應能自行評估是否值得投資（含
    購入價格、持有後等待期間、日後售出可能性、交易風險等
    各項因素），原告所述既有諸多不合常理之處，又未提出積
    極證據以實其說，本院自無從憑原告自述之內容而為有利原
    告之認定。準此，原告之買受既無從認定係受詐欺而為之意
    思表示，自應認為係基於契約自由原則而締結之買賣關係，
    且係基於買賣關係而交付上開金錢價金，尚無從以係受被告
    全體詐欺構成侵權行為為由，要求被告連帶返還原告已給付
    之金錢。
　⒍從而，原告主張因被告等隱匿至遠聯合公司財務困頓，無完
    成預售屋履約之可能，致其陷於錯誤，支付1,400萬元向至
    遠聯合公司購買系爭預售屋等情，並未能舉證以實其說，被
    告等所為即不該當侵權行為之要件，原告依民法第184條第1
    項前段規定請求被告負侵權行為損害賠償責任，顯屬無據。
    又民法第185條第1項前段所謂共同侵權行為，須共同侵權行
    為人皆已具備侵權行為之要件始能成立，而被告既經本院認
    定均毋庸負侵權行為損害賠償責任，自亦無從成立共同侵權
    行為而連帶負賠償責任可言。
六、綜上所述，原告依民法184條第1項前段等規定，請求被告等
    連帶給付原告1,400萬及自99年4月30日起至清償日止，按年
    息百分之5計算之利息，均無理由，應予駁回。
七、本件事證已臻明確，兩造其餘之攻擊防禦方法及所提證據，
    於判決結果不生影響，爰不一一論列，併此敘明。
八、訴訟費用負擔之依據：民事訴訟法第78條。
中　　華　　民　　國　　111 　年　　2 　　月　　15　　日
                  民事第八庭    法　官　王秀慧
以上正本係照原本作成。
如對本判決上訴，須於判決送達後20日內向本院提出上訴狀。如
委任律師提起上訴者，應一併繳納上訴審裁判費。
中　　華　　民　　國　　111 　年　　2 　　月　　15　　日
                                 書記官 何明芝